臺灣高等法院臺南分院民事判決　92年度上更(一)字第45號
上　訴　人　己○○○
　　　　　　乙 ○ ○
　　　　　　庚 ○ ○
　　　　　　丙 ○ ○
　　　　　　辛 ○ ○
　　　　　　戊 ○ ○
　　　　　　丁 ○ ○
上七人共同
訴訟代理人　洪 士 凱　律師
被上訴人　　甲 ○ ○
上列當事人間請求返還代償款事件，上訴人對於中華民國85年10
月7日臺灣雲林地方法院第一審判決（85年度重訴字第24號）提
起上訴，經最高法院第一次發回更審，本院於94年5月17日言詞
辯論終結，判決如下：
    主  文
原判決除已確定之駁回被上訴人請求上訴人連帶給付新臺幣捌萬
捌仟玖佰玖拾壹元本息外，其餘所命上訴人應連帶給付被上訴人
超過新臺幣壹佰捌拾肆萬捌仟零玖拾伍元本息部分，及該部分假
執行、免為假執行之宣告，暨訴訟費用（除確定部分外）之裁判
均廢棄。
上列廢棄部分，被上訴人在第一審之訴及假執行之聲請均駁回。
其餘上訴駁回。
本判決第三項上訴駁回所命給付新臺幣壹佰捌拾肆萬捌仟零玖拾
伍元本息部分，於被上訴人以新臺幣陸拾貳萬元，為上訴人供擔
保後得為假執行。但上訴人如於執行標的物拍定、變賣或物之交
付前，以新臺幣壹佰捌拾肆萬捌仟零玖拾伍元為被上訴人供擔保
後，得免為假執行。
第一、二審及發回前第三審訴訟費用除確定部分外，由上訴人連
帶負擔五分之三，餘由被上訴人負擔。
    事    實
甲、上訴人方面：
一、聲明：求為判決；（一）原判決廢棄。（二）被上訴人在第
    一審之訴及假執行之聲請均駁回。（三）第一、二審及發回
    前第三審訴訟費用均由被上訴人負擔。
二、陳述：除與原判決記載事實相同者予以引用外，並補稱：
（一）上訴人之被繼承人許煋煌與被上訴人於民國（下同）77年
      4月22日，所簽訂之房屋合建契約書，係合夥關係，而非
      承攬、互易或買賣之關係。蓋合建契約雖規定許煋煌出地
      ，被上訴人出資，而合作興建房屋，然後來許煋煌亦有出
      資，且工人、建材亦有分由許煋煌及被上訴人所僱用，此
      於原審法院另案81年度訴字第512號、86年度訴字第345號
      （鈞院90年度上字第157號）事件審理時，已為許煋煌、
      及被上訴人所自認。且合建之土地皆為許煋煌所有，房屋
      起造人皆為許煋煌所指定之人，合建後許煋煌並未將土地
      、房屋移轉予被上訴人，被上訴人更未將房屋所有權移轉
      予許煋煌，因此合建契約非互易；另被上訴人因非建築承
      攬人，自非以承攬報酬取得房地所有權，故合建契約亦非
      承攬；而被上訴人更非用買賣來取得房地所有權，因此合
      建契約亦非買賣。參諸被上訴人依約分得之房屋賣出時，
      許煋煌直接將房地所有權移轉予買受人，並收取價金；於
      原審法院另案83年度重訴字第3號事件起訴書中，被上訴
      人尚自承除該借款新臺幣（下同）600萬元，用以支付工
      程款及其他費用外，初期售屋所得之價款4,569,000元，
      亦放在許煋煌處充供支付工程費用；另原審法院86年訴字
      第345號（鈞院90年度上字第157號）事件中，請求許煋煌
      給付1,206,000元，亦係放在許煋煌處之售屋款各情。顯
      見許煋煌與被上訴人所訂之房屋合建契約書，確屬合夥關
      係，此亦為被上訴人訴訟以來所是認。即鈞院90年度上字
      第157號事件審理時，被上訴人亦認合夥關係尚未清算，
      該判決更以此認許煋煌與被上訴人間之關係，應依合夥關
      係進行清算解決。是本件追本溯源，應依合夥關係進行清
      算解決。
（二）被上訴人雖依民法第281條規定，向許煋煌請求用以支付
      工程款之600萬元；然依民法第280條規定，連帶債務人相
      互間除法律或契約另有訂定外，應平均分擔義務；但本件
      依被上訴人與許煋煌所訂合建契約書規定，興建房屋之資
      金本即應由被上訴人提供，600萬元（實際入帳5,284,9
      46元）係因被上訴人資金不足，請許煋煌幫忙借款，故該
      筆借款本即應由被上訴人清償，此係契約另有訂定，被上
      訴人不得依民法第281條請求許煋煌返還各自分擔部分，
      亦不得請求許煋煌返還全部連帶借款600萬元；況該600萬
      元確用以建屋之花費而無所剩，且此建屋之花費乃代被上
      訴人支付，被上訴人亦不能向許煋煌請求，而上訴人為許
      煋煌之繼承人自不負清償之責。
（三）按就債之履行有利害關係之第三人為清償者，得按其限度
      ，就債權人之權利，以自己之名義，代位行使，民法第31
      2條固定有明文。惟所謂就債之履行有利害關係之第三人
      ，因我國民法就共同債務人之清償代位已為列舉規定，例
      如民法第281條第2項之連帶債務人、第749條之共同保證
      人、第1153條之共同繼承人等等，故本條所稱第三人，應
      解釋為共同債務人以外，因清償而受有法律上之利益者而
      言；此有最高法院86年臺上字1338號判決意旨足參。本件
      依兩造承認之事實為：被上訴人因缺少合建應出資之資金
      ，乃與上訴人之一丁○○、上訴人之被繼承人許煋煌三人
      ，共同簽發本票，並以上訴人丁○○、許煋煌所有土地供
      擔保，借得600萬元用以支付合建工程費用，並同意借得
      之款項放在許煋煌帳戶內支付工程款。由此可知被上訴人
      係共同發票人而屬共同（連帶）債務人，並非民法第312
      條所稱之第三人，且連帶借款債務人並不必以每個債務人
      皆管領借款為要件，被上訴人既共同簽發本票向金主借款
      而為共同（連帶）債務人，並不因同意借得之款項放在許
      煋煌帳戶內支付工程款，事實上未管領借款，即自共同債
      務人之地位，變成僅居於類似擔保之保證人地位，被上訴
      人本有連帶還款之義務，況該600萬元係借來充供建築用
      之資金，本應由被上訴人出資，即應由被上訴人返還，被
      上訴人返還之後，不得以其係民法第312條所規定之「利
      害關係第三人」，而主張代位原債權人之地位向許煋煌求
      償，原審竟准被上訴人依民法第312條之規定請求給付，
      實違背民法第312條規定之意旨。
（四）縱認被上訴人可依民法第281條規定求償，或依民法第312
      條規定代位求償。惟因；
　　1.上訴人與上訴人丁○○、許煋煌共同簽本票借款，供被上
  　　訴人興建房屋之用，係分4次匯入許煋煌之帳戶內（已先
    　扣利息及費用），第1次於79年8月27日匯入2,724,000元
      ，第2次於同年10月11日匯入752,946元，第3次於同年11
      月6日匯入908,000元，第4次於同年12月6日匯入90萬元，
      實際入帳僅5,284,946元，而非600萬元，故被上訴人僅能
      請求返還實際入帳之5,284,946元。況被上訴人所主張該
      分4次匯入許煋煌銀行帳戶內之借款，經上訴人查證結果
      ，除前3次有前揭匯款資料可據外，第4次並無匯入90萬元
      之資料可憑，是被上訴人請求上訴人連帶清償600萬元，
      顯有謬誤。
　　2.許煋煌代被上訴人給付之工程款及代墊費用，依上訴人於
  　　鈞院前審提出之88年6月9日言詞辯論意旨狀所列對帳範圍
    　，即工程款（包括材料、工資）、支付工地看管工人之費
      用、辦公室費用、水電費用、電話費用、雜費及依新增之
      證據調整支出之工資，遠超過實際入許煋煌帳戶之5,284,
      946元，故被上訴人根本不可再請求上訴人給付。許煋煌
      代被上訴人支付之工程款及雜項費用，總金額為9,626,29
      1元，計有支付水泥款866,700元（本項除在原審已傳訊證
      人證實，並經被上訴人承認）、支付鋼筋款317,984元、
      支付紅磚款495,450元、支付磁磚款449,842元、支付鋁門
      窗款822,000元（本項被上訴人已在原審承認）、支付許
      明德土水工資870,300元（收款一覽表係被上訴人兒子林
      振東簽認）、支付吳協力土水工資705,000元（收款一覽
      表係被上訴人兒子林振東簽認）、支付林色真（建築師）
      等費計18筆共計848,935元（以合作金庫北港支庫支票付
      款，本項在鈞院85上字第607號案被上訴人已核對承認）
      、支付張進三等工料費用14筆共計632,200元（以臺灣中
      小企銀北港分行支票支付，本項在鈞院85上字第607號案
      被上訴人已核對承認）、支付吳進諒等工料款17筆共計71
      7,860元（以合庫北港支庫支票支付）、支付借款600萬元
      利息合計1,142,000元，及地主（即上訴人）自行完成費
      用計607,500元（本案合建房屋總戶數為18戶，被上訴人
      售出13戶，餘5戶由許煋煌負責，另再補給被上訴人1/2戶
      之價款，又因房屋出售交屋時，尚有部分工程未完成，及
      有未付之工程款，當時承購戶都主張從購屋尾款中扣除，
      被上訴人也同意每戶扣除121,500元，因此分配許煋煌之5
      戶亦比照辦理每戶應扣除121,500元，合計607,500元，此
      有被上訴人84年4月17日83年度重訴字第53號案準備書狀
      可證），及分配給上訴人5戶房屋屋頂漏水處理費用計15
      8,540元（該批房屋在完工交屋前即發現下雨天都會漏水
      ，致影響房屋銷售及居住，故要求被上訴人改善，被上訴
      人即請上訴人自行僱工修復改善並答應負責費用，總計費
      用為198,540元，由許煋煌以80年6月5日到期之合庫支票
      號碼0000000號支付，又本項實際請求金額為158,540元，
      已扣除另1戶許煋煌自有房屋施工費用40,000元，另被上
      訴人自行出售之房屋也有漏水情形，被上訴人也同意扣款
      由承購戶自行修繕，此有83年重訴字第53號案被上訴人於
      84年9月19日準備書狀之附件佐證），及以現金支付工資
      材料款計991,980元（此有明細表1份及現金支出傳票10張
      ，其餘證物詳85年度上字第607號案上訴人88年6月9日言
      詞辯論書狀）。且被上訴人於原審法院81年度訴字第512
      號事件審理中，已承認許煋煌有付工程款2,951,976元（
      包括水泥款866,700元、鋼筋款317,984元、磚塊款495,45
      0元、磁磚款449,842元、鋁門窗費822,000元），繼於鈞
      院前審又自承許煋煌另代付工程款88,991元，先後自承許
      煋煌共付工程款3,040,967元，又於原審法院83年度重訴
      字第3號案件起訴狀中自承除該600萬元用以支付工程款及
      其他費用外，初期售屋所得之價款4,569,000元，亦放在
      許煋煌處充供支付工程費用。因此依誠信原則不容被上訴
      人否認，此亦有最高法院84年臺上字第2503號民事判決可
      稽，顯見許煋煌代被上訴人給付之工程款及代墊費用，乃
      超過實際入帳之5,284,946元。
  　3.支票支付日期於79年8月27日前，被上訴人不承認部分，
    　計有支付水泥款4筆合計113,610元、支付嘉一鋼鐵公司金
      額138,100元、支付中小企業銀行支票款4筆合計280,200
      元、支票支付其他工料款5筆合計262,040元，以上合計14
      筆共計793,950元（該14筆帳，雖在借款之前所支付，但
      確係許煋煌為工地所支付之工料款，自應可主張抵扣，至
      被上訴人於被上更證16之附證1所述匯款給許煋煌3次金額
      292,000元，及5張支票由許煋煌領取金額463,300元，因
      其原因為何並未說明，是返還借款或向許煋煌借用支票之
      票款或其他用途，均未敘明，且匯款及支票兌領日期與上
      訴人代支付工料款之日期不同，自不可混為一談，因此該
      14筆支付金額應可抵銷）。
  　4.被上訴人答辯狀五第二項之答辯及被上更證16補充說明（
　    二）所稱I、II、III代表分3次向銀行調取支票影本，被
      上訴人主張除該3次調取之支票外，其餘上訴人補充提出
      之支票影本不能承認一節，計有支付水泥款7張（被上更
      證16序號4～8及16、18）金額計228,580元，及支付其他
      工料款支票4張（被上更證35序號6～8及13）金額計165,4
      20元；然查該11張支票係向銀行調閱影印，每張支票皆非
      常清楚，且領款人皆與工地有關，因此被上訴人否認應無
      理由。
　　5.許煋煌支付許明德土水工資870,300元、及吳協力土水工
      資705,000元，係由被上訴人兒子林振東所簽認，該收款
      一覽表貸方右下清楚寫明「以下地主支付」，且鈞院前審
      曾傳訊林振東作證屬實。另被上更證31合庫支票付款明細
      表（無爭議部分）、及被上更證33中小企業銀行支票付款
      明細表（無爭議部份），於鈞院前審時被上訴人已核對承
      認，被上訴人現在豈能不承認？另未完工程部份，被上訴
      人於鈞院前審答辯狀21已自認應補償上訴人546,750元。
      其實未完工程依據被上訴人所提出之被上證20之鑑估報告
      書所需工程款應為3,498,150元，為節省訴訟時間，其差
      額部分上訴人暫時保留，另案再行求償。至於工地租用辦
      公室（事務所或接待所）及水電、電話等費用，因工地設
      辦公室（俗稱事務所或接待所）係一般建築業之常態，上
      訴人已於鈞院前審時，於88年6月9日言詞辯論書狀四～（
      五）-2詳細說明，另於89年1月17日下午3時30分鈞院前審
      開庭時，傳問證人張尊倫作證稱：問：你（張尊倫）曾否
      去過工地，工地有否設事務所或辦公室？答：有！我常去
      ……被上訴人（甲○○）也在那裡接待訪客，房子是許煋
      煌的……。由此足可證工地確有設辦公室，而既設有辦公
      室，則房屋租金、水電、電話費、雜費等之支出必然發生
      ，上訴人自可就支出之費用要求被上訴人負擔。
三、證據：除引用原審及發回前本院前審之立證方法外，並補提
    出被上訴人所提原審法院83年度重訴第3號案件起訴書影本
    、最高法院84年度臺上字第2503號、86年度臺上字第1338號
    民事判決、本院90年度上字第157號民事判決、許煋煌合作
    金庫北港分公司0000000000000號帳戶交易明細表3張、支付
    龍興水泥加工廠李昌修水泥款、支付嘉一鋼鐵公司鋼筋款、
    支付建信窯業公司陳地泉紅磚款、支付勝豐建材行高明勝磁
    磚款、收據、許明德收款一覽表、吳協力收款一覽表、合作
    金庫北港支庫付款、合庫支票付款明細表、中小企業銀行支
    票付款明細表、以支票支付其他工料款明細表、600萬元實
    際撥入及利息明細表、現金支出傳票、準備書狀、明細、現
    金支付工料款明細表、答辯狀、申請調閱支票明細表、被上
    訴人於本院前審之上訴答辯狀<21>影本各1份為證。
乙、被上訴人方面：
一、聲明：求為判決：（一）上訴駁回。（二）訴訟費用由上訴
    人負擔。
二、陳述：除與原判決記載事實相同者予以引用外，並補稱：
（一）上訴人謂依合建契約，建屋之資金由被上訴人提供，而60
      0萬元係因被上訴人資金不足，請許煋煌幫忙借款，本應
      由被上訴人出資，即應由被上訴人返還。然上訴人係將合
      建契約與借款契約混為一談，許煋煌係合夥事業對外借款
      之主債務人，即應先行於其他連帶債務人清償600萬元。
      又因本件合建契約，雙方之出資從未合併成為公同共有之
      合夥財產，與民法第668條合夥有公同共有財產之要件不
      符，故本件合建契約並非合夥契約，上訴人主張本件應依
      合夥關係進行清算解決，即非有理。上訴人雖主張本件可
      比照鈞院90年度上字第157號判決意旨，依合夥清算解決
      ，惟該157號案被上訴人訴求金額為1,286,000元，係由7
      筆被上訴人所有房屋出售後之期款所構成，房屋既依合建
      契約分屬被上訴人所有，則各該房屋出售後之期款自屬被
      上訴人所有，故1,286,000元即屬被上訴人之出資，而本
      件係來自對外之貸款，並非合夥人之出資，故不適合以合
      夥清算來解決，本件自應依民法借貸之規定來解決。且60
      0萬元借貸，因許煋煌為主債務人擁有第一手資料，就貸
      款600萬元分4次匯出，自81年11月28日512號案起訴，至
      84年2月24日第三審判決，前後有2年3個月，從未表示異
      議，而被上訴人僅居於保證人地位，是該第4次匯款情形
      ，自應由上訴人負責舉證。又上訴人主張借貸600萬元，
      實際入帳僅5,284,946元乙節，應係預扣利息與代書幫辦
      費用，因民間貸款在撥款時預扣利息司空見慣，故被上訴
      人主張返還600萬元，並無錯誤。
（二）以兩造間所發生之本件事實看來，對外被上訴人具有連帶
      債務人身分，對內具有就債之履行有利害關係之第三人身
      分，則鈞院前審判決認被上訴人可依民法第281條及第312
      條向上訴人求償，應屬合理而不矛盾。又因雙方對於各筆
      已作多次詳細攻防，認被上訴人所述較為合理，為免重複
      述說，鈞院前審判決以綜合論斷方式下結語，以免浪費司
      法資源，亦無不妥。至上訴人稱被上訴人既為共同發票人
      ，乃屬共同連帶債務人，並非民法第312條所稱之第三人
      乙節。因被上訴人在600萬元借款一事上，對內關係既居
      於保證人地位，而保證人實際上即係民法第312條所稱就
      債之履行有利害關係之第三人，從而被上訴人依民法第31
      2條向許煋煌求償應屬合理。又被上訴人因係合建工程之
      投資人，即合夥人，而合夥人亦屬民法第312條所稱之就
      債之履行有利害關係之第三人，則被上訴人以合夥人之身
      分清償600萬元後，再依民法第312條向許煋煌求償，亦屬
      合理。
（三）上訴人謂許煋煌嗣亦有出資，此於原審法院81年度訴字第
      512號、86年度訴字第345號、及鈞院90年度上字第157號
      ，已為許煋煌及被上訴人所自認。然許煋煌以地主之身分
      ，本來即不需支付工程款，其怎有可能以自己錢來替建方
      之被上訴人支付工程款？且於79年8月27日之後，許煋煌
      支付之工程款皆是付自匯入其帳戶之600萬元，既為許煋
      煌所自承，則許煋煌豈有對外支付超過600萬元工程款之
      理？若超過600萬元即係付自許煋煌自己錢，是許煋煌不
      可能為被上訴人支付超過600萬元。又因許煋煌支付之工
      程款可分為二部分，一部分係支付於79年8月27日之前，
      一部分係支付於79年8月27日之後，前者係付自許煋煌自
      己錢，後者係付自匯入其帳戶之600萬元，因前者係付自
      許煋煌自己錢，被上訴人為補償其支付，早已付給許煋煌
      755,300元（見87年3月25日答辯狀之被上證22、23），是
      上訴人謂許煋煌之支票，其支付日期於79年8月27日前之
      14筆，係工料款，且被上訴人付給許煋煌之755,300元，
      未說明原因，故認該14筆得向被上訴人主張抵銷，顯屬重
      複抵銷。至被上訴人在前述512號案、345號案及157號案
      ，從未自認許煋煌有拿其自己錢，投資本件工程，上訴人
      稱被上訴人曾自認，顯然不實。上訴人另稱房屋起造人皆
      為許煋煌所指定之人，然B排、C排之原始起造人皆有被上
      訴人之名，則隨後若要變更起造人名義，一定要經由原始
      起造人之被上訴人同意，是上訴人所說房屋起造人皆為許
      煋煌所指定之人，亦與事實不符。
（四）上訴人謂原審法院81年訴字第512號案，許煋煌曾稱：其
      支付水泥款866,700元，鋼筋款317,984元，紅磚款495,45
      0元，磁磚款449,842元，鋁門窗款822,000元，合計為2,9
      51,976元。此次上訴人提出許煋煌之支付憑證（支票與收
      據等），以備核對並證明許煋煌支付工程款金額，上訴人
      認2,951,976元可以主張抵銷。惟上訴人既能提出許煋煌
      之支付憑證，則被上訴人當初因許煋煌之不願提出其支付
      憑證，所做之概括承認即應被取消。許煋煌所說之2,951,
      976元（未經支付憑證證實）若可以抵銷，則此次上訴人
      提出之許煋煌支付憑證，證明出來之數字也亦以抵銷，將
      構成重複抵銷。故上訴人可以主張抵銷之金額，一切應以
      許煋煌支付憑證證明出來之數字為準，支付憑證證明出來
      之數字，始為前後與唯一之數字。
（五）上訴人在其民事準備書（六）狀之三所提之11張支票，經
      歷審法院向銀行調取支票正反面影本未果，表示該11張支
      票未經銀行交換，而既缺乏原本可資比對，被上訴人即無
      法承認該11張支票。雖上訴人自行提供該11張支票之正反
      面影本，然經法院重新向銀行調取該11張支票之正反面影
      本，既得到銀行已銷燬之答覆，亦無從據予證明確有其事
      （見被上更證46、47）。
（六）林振東自寫自簽之許明德收款一覽表、及吳協力收款一覽
      表，已因多所錯誤而堪懷疑，且該二表上林振東之簽名日
      期為80年5月23日，斯時被上訴人日夜皆在工地，而林振
      東一週只能到本件工地一次，許煋煌苟有意結帳，不找被
      上訴人談，反找每週只到工地一次之林振東談，其動機亦
      有玄機，況被上訴人係當事人本人，林振東非當事人，僅
      係建方之子，故該2表缺乏證據力，應以工人有簽收之字
      據為準（見被上更證26）。
（七）上訴人謂被上訴人之被上更證31合庫支票，被上更證33中
      小企銀支票，被上訴人已在鈞院前審核對承認，豈可再否
      認？然上訴人既重新列舉許煋煌之支付工程表，並重新提
      出新之支付憑證，被上訴人自可加以重新檢核，而以此次
      上訴人所提許煋煌之支付工程表，含新之支付憑證及被上
      訴人重新作之檢核表，為最後與唯一之結果。
（八）上訴人謂被上訴人在鈞院前審曾答應補償上訴人546,750
      元，意指被上訴人不應後來加以否認，其實被上訴人所作
      之答應有錯誤，已在上訴答辯23狀之二加以否認，並提出
      詳細之說明及證據。
（九）上訴人認被上訴人有租用辦公室，因而有房租、水、電、
      電話費等費用。然民間一般租用房屋，都簽有房屋租賃契
      約書，本件微論未見房屋租賃契約書，且79年8月27日～
      80年6月30日，被上訴人住在53號2樓後面小傭人房，而53
      號1樓後半部為許煋煌父親平時住宿之處，則1樓後半部平
      時有人住宿之房屋，亦不適租為辦公室，至53號1樓前半
      部，只有小型沙發一組，別無任何他物，若被上訴人真設
      有辦公室，總要擺張辦公桌，請個女辦事員聽電話，惟皆
      沒有。至庭上問張尊倫工地有否設事務所或辦公室？雖答
      ：有‧‧‧。惟因張尊倫係本件工地辦代書業務，常到工
      地有時與許煋煌談，有時與被上訴人談，所講內容即係公
      事，故以其潛意識認為工地有個辦公室，其實從租賃契約
      至辦公室外觀，皆找不到辦公室之痕跡。是二造間並無租
      賃辦公室關係之存在，從而水、電、電話費等雜費亦無從
      發生。
（十）因上訴人在本審重新列舉許煋煌支付之工程款，內分14大
      項，金額合計9,626,291元。茲再按其分項之順序，就其
      所提各筆之支付憑證，一一檢核分述能承認及不能承認之
      理由如下：
  　1.上訴人列出附件1（許煋煌支付水泥款之明細表），並提
    　出支票正、反面影本23張，謂許煋煌支付水泥款共866,70
      0元云云。上訴人曾3次聲請調取銀行函覆支票正、反面影
      本，此3次姑以羅馬數字I、II、III代表之（下同）。I
      是指在本案前第二審，於86年8月23日上訴人聲請調取合
      庫及臺灣中小企業銀行北港分行函覆之支票正、反面影本
      。II是指在本案前第二審，於87年7月3日及87年7月6日上
      訴人聲請調取合庫及臺灣中小企業銀行北港分行函覆之支
      票正、反面影本。III是指鈞院91年度上易字第133號，於
      91 年8月15日及91年9月12日上訴人聲明調取合庫及臺灣
      中小企銀行北港分行函覆之支票正、反面影本。被上訴人
      在判定每筆能否承認？及其理由，皆是將上訴人在其附件
      1 所列之各筆，就其支票號碼、日期、金額等與前述I、
      II、III之背面取款背書人比對後，再決定能承認或不能承
      認。其附件1所列各筆，經被上訴人比對後，認為可承認
      者有11筆，合計為347,200元。各筆之能承認、或不能承
      認、及其理由，見被上更證16。被上訴人可以承認之11筆
      ，因本件合建契約許煋煌是地主，被上訴係建方，故許煋
      煌如確有支付於工程款及其利息，自可轉嫁給被上訴人負
      擔，經計算後被上訴人應負擔之利息為21,635元，其計算
      過程見被上更證17。
  　2.上訴人列出附件2（許煋煌支付鋼筋款之明細表），並隨
    　附銀行函覆之支票正、反面影本2張，謂許煋煌共支付鋼
      筋款317,984元云云。惟經被上訴人一一檢核其支付之憑
      證後，認僅1筆金額12,700元可承認，其理由見被上更證
      18。被上訴人承認該部分應承擔之利息為1,410元，其計
      算過程見被上更證19。
  　3.上訴人列出附件3（許煋煌支付紅磚款之明細表），並隨
    　附銀行函覆之支票正、反面影本3張，謂許煋煌共支付紅
      磚款495,450元云云。惟經被上訴人一一檢核其支付之憑
      證後，認僅支票1張金額147,000元可承認，其理由見被上
      更證20。被上訴人承認該部分應承擔之利息為9,849元，
      其計算過程見被上更證21。
  　4.上訴人列出附件4（許煋煌支付磁磚款之明細表），並隨
    　附銀行函覆之支票正、反面影本2張及許煋煌所寫現金支
      出傳票1張，謂許煋煌共支付磁磚款共449,842元云云。惟
      經被上訴人一一檢核其支付之憑證後，認僅支票1張及現
      金支出傳票1張2筆合計353,047元可承認，其理由見被上
      更證22。因附件4所列各筆，並無1筆係於80年3月6日被上
　    訴人第1次清償300萬元之前所支付，故被上訴人不需承擔
      利息，其計算過程見被上更證23。
  　5.上訴人列出附件5（許煋煌支付鋁門窗款之總收據1張），
    　並隨附銀行函覆之支票正、反面影本1張，謂許煋煌支付
      鋁門窗款共822,000元云云。上訴人雖言此收據被上訴人
      在前一審已承認，其實此收據在前一、二、三審皆未出現
      過，在本審係第一次出現，因其上面有應收款人楊漢鵬之
      簽名，被上訴人可承認，其理由見被上更證24。至所附支
      票影本，台灣中小企業銀行北港分行第609728號79年12月
      5 日30萬元，已包含在總額822,000元內。被上訴人承認
      該部分應承擔之利息是75,252元，其計算過程見被上更證
      25 。
  　6.上訴人列出附件6、7（許明德、吳協力收款一覽表各1張
    　），謂許煋煌共支付許明德870,300元，支付吳協力705,0
    　00元云云。許煋煌是否確有支付於本件工程款？應由其「
      支付之憑證」來加以證明，而支付之憑證係：支票（並由
      銀行函覆之支票正、反面影本，其背面之取款背書人來證
      明），及簽收字據（由應收款人─工人或材料商之簽收字
      據來證明）。上訴人所提出之許明德與吳協力收款一覽表
      ，既指明是許明德與吳協力，則許、吳2人即係此2表所列
      款項之應收款人，然此2表上並未見到許、吳2人之簽名，
      可見此2表並非「支付之憑證」（因為支付憑證必需有應
      收款人之簽收字樣，否則如何能證明許煋煌已有支付給應
      收款人？），既非支付之憑證，則此2表就缺乏直接之證
      據力，因之2表所列尚無法直接證明許煋煌已將各筆支付
      給許、吳2人。（此2表是林振東所寫（由字跡可辨），並
      由林振東自行簽名於其上，此乃一般「談話記錄」、「自
      寫自簽」型式，如是「支付憑證」應是「自寫他簽」型式
      ）。許煋煌支付許明德、吳協力之工資，上訴人於前第二
      審88年6月9日言詞辯論意旨狀之六之(三)之附件七，另提有
      許煋煌親寫之「現金支出傳票」9張，其中7張有應收款人
      許明德、吳協力之簽名，或被上訴人在核准欄上之簽名（
      因被上訴人為合建契約之建方，許煋煌支付工程款寫現金
      支出傳票交給被上訴人簽認時，被上訴人都是簽在核准欄
      ，因為建方有核准權），此7張合計580,000元，具備「支
      付憑證」之要件，被上訴人可承認。上訴人所提許煋煌所
      寫之現金支出傳票9張，被上訴人對之能承認或不能承認
      及其理由，均寫明於此9張之上，見被上更證26。被上訴
      人承認部分應承擔之利息為175元，其計算之過程見被上
      更證27。另上訴人在其附件6及附件7，最下端林振東簽名
      之上，各寫有「地主支付計830,300元」及「地主支付計
      705,000元」，並非林振東所寫，而係上訴人訴訟代理人
      所寫。
  　7.上訴人列出附件8（許煋煌以合庫支票支付之工程款明細
    　表），謂許煋煌共支付18筆合計848,935元，並稱各該筆
      被上訴人在前第二審已承認無爭議云云。惟上訴人附件8
      之第13筆（80年5月6日合庫第0000000號4萬元、領款背書
      人洪源秀），據許煋煌親寫之現金支出傳票84號 (見被上
      更證30紅色處），上面寫著此筆款項為「借金」，既為借
      金豈可據與被上訴人主張抵銷？因此該筆即須剔除，僅剩
      17筆合計808,935元可承認，其理由見被上更證31。被上
      訴人承認該部分應承擔之利息為47,260元，其計算過程見
      被上更證32。
  　8.上訴人列出附件9（許煋煌以臺灣中小企銀北港分行之支
      票支付之工程款明細表），謂許煋煌共支付14筆合計632,
　    200元，並稱各該筆在前第二審，被上訴人已承認無爭議
      云云。惟經被上訴人檢核後．發現其中第7、8、9、10共4
      筆，其支票之支付日期係於在本件爭執期間（即79年8月
      27日～80年9月6日）之前，此4筆即應剔除，僅剩10筆合
      計352,000元可承認，其理由見被上更證33。被上訴人承
      認該部分應承擔之利息為35,618元，其計算過程見被上更
      證34。
  　9.上訴人列出附件10（許煋煌以合庫支票支付之工程款明細
    　表），謂許煋煌有支付工程款共717,860元云云，並隨附
      銀行函覆之支票影本17張為證。惟經被上訴人一一檢核其
      支付之憑證，認其中只有2筆合計71,000元可承認，其理
      由見被上更證35。又因被上訴人所承認之2筆，因其支票
      之支付日期皆於80年3月6日，被上訴人第1次清償300萬元
      之日之後，故被上訴人無需承擔利息，其計算過程見被上
      更證36。
  　10.上訴人列出附件11（實際撥入及支付利息明細表），並謂
    　許煋煌代被上訴人支付利息1,142,000元云云。貸款600萬
      元之利息，可分為對外與對內二部分說明。對外即對金主
      應由許煋煌負責，因600萬元貸到時，係由金主將款項全
      數匯入許煋煌之帳戶，故許煋煌為對外之借款人，而丁○
      ○與上訴人雖在借款本票上簽名，但未分得600萬元之匯
      入款，故係保證人。而600萬元既全數匯入許煋煌之帳戶
      ，則許煋煌之帳戶即受有600萬元之利益，匯入後許煋煌
      如何支配與使用，完全操控在許煋煌之手上，別人無置喙
      之餘地，故對外之利息應由許煋煌負責。至對內即借款本
      票簽名人相互之間，誰有動用匯入許煋煌帳戶之600萬元
      ，誰即應分擔動用部分之利息，例如丁○○未動用600萬
      元，其即不需分擔600萬元之利息，但許煋煌自行自600萬
      元陸續取出，支付於本件工程款（其原始動機係擾亂工地
      帳目，最後要占被上訴人便宜），因本件合建契約，許煋
      煌為地主，被上訴人始是建方．故許煋煌自行取自600萬
      元，而支付於本件工程款，其對內之利息自可轉嫁由被上
      訴人負擔。上訴人所列許煋煌支付工程款之附件1～附件
      14，經被上訴人檢核後，許煋煌對內支付之利息，可轉嫁
      被上訴人負擔部分合計為191,405元，其理由見被上更證
      37。
  　11.上訴人所列附件12（雲林地院83年重訴字第53號被上訴人
    　84年4月17日準備書狀)，謂被上訴人銷售分歸自己所有的
      房屋之後，與購屋戶結尾帳時，因尚有部分工程未完工，
      或完工後對外尚未付款，乃同意購屋戶自尾款中預扣121,
      500元，留給各戶自行對外支付，或交由自救會對外支付
      。因之許煋煌依約分得之5戶，亦可比照辦理，即每戶可
      扣除121,500元，五戶共可扣除607,500元（121,500×5=
      607,500）云云。惟上訴人此說法並非正確，蓋分歸被上
      訴人所有的房屋出售後，被上訴人對於購屋戶有售屋期款
      可以收取，故在收取最後一筆期款時，如有工程尚未完工
      ，或雖完工但對外尚未支付工程款，購屋戶自可向被上訴
      人要求從最後一筆期款中預扣，以便留為自行對外支付之
      用。但分歸許煋煌所有的房屋，因許煋煌是地主身分，其
      依合建契約分得的房屋，並不需要向被上訴人支付房屋期
      款，許煋煌取得房屋既無需支付「期款」，則所謂「尾款
      」自也無從發生，從而「預扣款」之事，自也無從發生。
      又許煋煌提供土地建屋，故其依約取得的房屋，並不需向
      被上訴人繳交期款，而被上訴人對於許煋煌雖無期款可以
      收取，但仍有完成房屋並交屋之義務，而本件房屋工程最
      後係由自救會負責支付並完成，當時自救會沒有完成的部
      分，只有B排前面圍牆（當時未完成的原因，係因許煋煌
      強令要將圍牆做在侵入各戶前院3公尺深的位置上，因違
      背原設計圖，各戶不敢也不願做，終至B排前院圍牆未做
      。B排許煋煌分得2戶，即Bl（901地號）、B2（900地號）
　　　，當時圍牆未做，每戶預扣額是18,000元 (見被上更證39
  　  ），則許煋煌2戶被上訴人可補償36,000元。
  　12.上訴人所列附件13（被上訴人與購屋戶張盛吉之最後結帳
    　清單)，因清單內有1項：抓漏，預扣18,500元，故謂許煋
      煌分得之5戶房屋，屋頂皆漏水，自行僱工修復，共花費
      158,540元，可向被上訴人主張抵銷，並隨附銀行函覆之
      許煋煌合庫北港支庫80年6月5日0000000號金額198,540元
      支票影本1張為證，且稱支票額雖為198,540元，因扣除1
      戶許煋煌自有房屋施工費用40,000元，故而僅要求抵銷
      158,54 0元云云，亦與事實不符。蓋上訴人雖稱許煋煌分
      得的5戶房屋都有做屋頂特別防漏，然許煋煌只做3戶，即
      Bl(90l地號)、B2（900地號）、及881地號，且881地號的
      房屋並非被上訴人所建，即非本件合建契約內的房屋，而
      與被上訴人無關。故許煋煌所做屋頂特別防漏，在本合建
      契約內，實際上只做了2戶並非5戶。許煋煌分得5戶房屋
      ，其先已預定留下2戶做為己用，其餘出售，要出售的房
      屋當然不必做屋頂特別防漏，其只對預定留為己用的2戶
      做屋頂特別防漏，此種只為自己之享用而做的屋頂特別防
      漏，豈可不自己負擔？而持以向被上訴人主張抵銷？事實
      上附件13所指之抓漏，係指浴室、廚房，並非屋頂。而依
      該附件13，每戶為18,500元5戶共92,500元（18,500×
      5=92,50 0），4戶則為74,000元（18,500×4=74,000)，
      但上訴人所示支票金額為189,540元，與92,500元或
      74,000元，皆不符合，且差距很大，足證上訴人所言不實
      。所提合庫00 00000號支票影本，經核對銀行函覆之支票
      正反面影本，無從認定領款背書人。
  　13.上訴人所列附件14（許煋煌以現金支付工資、材料款之明
　    細表），謂許煋煌以現金支付15筆合計991,980元，並隨
      附許煋煌所寫「現金支出傳票」10張為證。惟所列15筆當
      中，被上訴人僅承認8筆合計430,280元，其理由見被上更
      證42。該承認部分應承擔之利息為544元，其計算過程，
      見被上更證43。
　　14.綜上所述，上訴人所提附件1~14各筆，經被上訴人一一檢
  　　核有證據，能為被上訴人所承認者共為3,960,162元，加
    　上被上訴人應承擔之利息為191,743元，合計為4,151,905
      元，與被上訴人在第一審之起訴額600萬元相抵銷，上訴
      人應返還被上訴人1,848,095元。
三、證據：除引用原審及發回前本院前審之立證方法外，並補提
    出前審86年10月27日被上訴人補充說明狀及被上證14、15、
    16、銀行借款契約、學習式六法2-118、2-119頁、金欽公著
    委建及合建房屋法律問題研究4、5、6、7、10、11頁、司法
    院民事法律專題研究（一）第5則第101-103頁、第10則第11
    3-115頁、劉得寬著民法諸問題與新展望第106、107頁、合
    建契約書、建造執照、雙方之房屋分配圖、第三審被上訴人
    90年1月28日上訴答辯狀之附件1、表格、8戶建造執照、10
    戶建造執照、附件1-14、被上訴人上訴答辯23狀節略本、被
    上訴人補充說明22狀各1份、上訴人之戶籍謄本2份、使用執
    照5份影本、被上更證1至45等件為證。
丙、本院依職權向合作金庫銀行北港分行函調甲○○於79年12月
    6日，將90萬元匯入許煋煌帳戶0000000000000號之交易明細
    表，及向原審法院調閱86年度訴字第337號債務人異議之訴
    民事案卷，並函請合作金庫銀行北港分行檢送許煋煌所簽發
    之支票正反面影本。
    理    由
一、被上訴人起訴主張：被上訴人與上訴人之被繼承人許煋煌於
    77年4月22日簽立合建契約，由被上訴人出資許煋煌提供土
    地合建房屋。嗣於79年8月間因合建房屋之資金需要，經雙
    方同意，以被上訴人、許煋煌及上訴人丁○○三人名義，共
    同簽發本票四紙，並以當時許煋煌、及上訴人丁○○所有之
    合建土地26筆設定抵押權，向彰化地區之金主即訴外人葉瑞
    香、許雅貞、蘇錦銘、張樓等人借得600萬元，並匯入許煋
    煌之帳戶。待清償期屆至，為免房屋在出售前，因未清償借
    款致不得塗銷抵押權，影響房屋之銷售，乃由被上訴人於80
    年3月至5月間分4次全部清償完畢。而因匯入許煋煌帳戶之
    600萬元借款，許煋煌並未全部用於支付工程款，事後經上
    訴人提出之證據，證明許煋煌以該借款支付工程款、及經被
    上訴人同意扣減之金額，僅為2,951,976元，被上訴人自得
    依民法第281條及312條之規定，請求許煋煌返還餘款3,048,
    024元。又因許煋煌已於85年6月15日死亡，上訴人為許煋煌
    之繼承人，為此提起本件訴訟，訴請上訴人應連帶給付3,04
    8,024元，及自80年5月31日起至清償日止，按週年利率5%計
    算之利息等語。上訴人則以：被上訴人與上訴人之被繼承人
    許煋煌合建房屋，依約被上訴人出資許煋煌提供土地，因被
    上訴人資金不足，乃邀許煋煌及上訴人丁○○提供土地，設
    定抵押權借得600萬元（實際匯入5,284,946元），用以支付
    工程款，該600萬元既係被上訴人因合建房屋之資金需要所
    借，且依約被上訴人負責出資，該600萬元自應由被上訴人
    償還，況本件合建屬合夥性質，既尚未經清算程序，被上訴
    人即不得為本件訴訟，且許煋煌代付工程款共為9,626,291
    元，與系爭600萬元抵銷後，被上訴人亦無從再請求上訴人
    給付等語置辯。（原審判決被上訴人全部勝訴後，上訴人不
    服提起上訴，經本院前審判決所命給付超過2,959,033元本
    息部分，廢棄改判駁回被上訴人之訴外，其餘上訴駁回，被
    上訴人就廢棄88,991元本息敗訴部分未上訴已確定，上訴人
    就上訴駁回2,959,033元本息敗訴部分不服上訴三審，經最
    高法院廢棄發回，事涉本審審判範圍，合先敘明）。
二、經查被上訴人主張其與上訴人之被繼承人許煋煌合建房屋，
    許煋煌提供土地，由其出資興建，嗣因資金需要，於79年8
    月27日邀同許煋煌、上訴人丁○○三人，共同簽發本票4紙
    ，並以當時許煋煌、上訴人丁○○所有之合建土地26筆設定
    抵押權，向彰化金主借得600萬元，並將該600萬元直接匯入
    許煋煌帳戶（實際匯入5,284,946元），以備工程款支付之
    需要，嗣被上訴人為免房屋建築完成，未清償上述借款，致
    未能塗銷抵押權，影響房屋之銷售，乃由其自行籌款清償該
    600萬元借款之事實，已據其提出合建契約、本票及土地登
    記簿謄本在卷足稽，上訴人對於其被繼承人許煋煌提供土地
    與被上訴人合建，共同借款600萬元匯入許煋煌帳戶，嗣由
    被上訴人償還600萬元借款等情，亦據其在歷審所不爭執，
    自堪信實。惟被上訴人另主張其清償該600萬元債務後，得
    依民法第281條及第312條規定向上訴人求償乙情，既為上訴
    人所堅詞否認，並分別以前揭情詞置辯，致兩造互有爭執。
    是本件所應審酌者，厥為系爭合建契約之性質能否認屬合夥
    ？兩造就系爭600萬元本票連帶債務之內部分擔額如何約定
    ？系爭600萬元借款匯入許煋煌帳戶，實際匯入若干？被上
    訴人得否主張返還？其請求返還之依據為何？許煋煌就系爭
    600萬元借款，用於支付工程款之金額若干？所得主張抵銷
    之金額若干？各等情而已，茲更詳細說明如下：
（一）首按合建契約之性質，究為承攬契約、互易契約、承攬與
      買賣之混合契約，或合夥契約？學說及實務上視合建契約
      之內容而定，有認係承攬契約：地主出地，建商負責在地
      主之土地上建屋，雙方按約定分配，各自取得房屋連同基
      地之單獨所有權，就分歸地主之房屋而言，係建商自備材
      料與雇工為地主完成一定之工作，就分歸建商之房屋基地
      而言，係房屋建竣後地主付給建商的報酬，此時分歸地主
      之房屋須以地主，或其指定人之名義為建造執照之起造人
      。有認係互易契約：房屋未完成前，土地全部屬於地主所
      有，而房屋則全部屬於建商所有，即起造人全部為建商之
      名義，待房屋建竣後，將應分歸地主之房屋，與應分歸建
      商之房屋基地互為交換，雙方互為移轉金錢以外之財產權
      ，此時房屋之起造人須全部為建商名義，在房屋建竣後可
      以屋易地。有認係承攬與買賣之混合契約：就分歸地主之
      房屋而言，係建商向地主承攬完成一定之工作，就分歸建
      商之房屋基地而言，係建商在完成房屋之工作後，地主付
      給建商之報酬，建商以此報酬充作買受分歸建商之房屋之
      基地價金，此時分歸地主之房屋，係以地主或其指定人為
      起造人，地主有所有權。有認係合夥契約：地主出地、建
      商出資、合建房屋，房屋建竣後，以共同名義出售，即完
      成之房屋與基地屬於雙方之公同共有，出售後雙方按出資
      比例分配售得價金，有利則雙方分享，有虧則雙方分擔。
      據此依本件合建契約第2條內容觀之，分歸地主許煋煌之
      房屋共有4.5棟，其起造人自始即登記為許煋煌指定之人
      ，可見本件合建契約並非互易契約。又本件合建契約，並
      未規定建竣後之房屋與土地，以共同之名義出售，即將建
      竣後之房屋與土地視為公同共有財產，出售後之價金依雙
      方出資之比例分配，有利則雙方分享，有虧則雙方同擔，
      相反地於合建契約第2條明白規定，幾棟分歸地主許煋煌
      所有，幾棟分歸建商被上訴人所有，合建之土地與房屋皆
      處於雙方分別所有之狀態，既無公同共有之財產，即表示
      無合夥所要清算之對象，因之本件合建契約亦非合夥契約
      。雖本院前揭另案90年度上字第157號請求返還擔保金事
      件，或本件原審認系爭合建契約係屬合夥之見解，尚無拘
      束本件認事用法之效力。本件合建契約寧認屬承攬與買賣
      之混合契約，或屬承攬契約，較合於事實。是以系爭被上
      訴人因建造房屋之資金需要，由被上訴人邀同許煋煌、上
      訴人丁○○共同簽發本票，並以當時許煋煌、上訴人丁○
      ○所有之合建土地26筆為擔保，抵押借得600萬元部分之
      爭執，乃被上訴人與許煋煌間單純對外之借貸個案，難認
      屬合夥財產之範疇，上訴人主張本件合建契約屬合夥性質
      ，系爭600萬元借款應依合夥關係進行清算解決，即非的
      論，而無足取。
（二）次按連帶債務之成立，以經債務人明示，或法律有規定者
      為限，而明示之意思表示，得以契約或單獨行為為之，民
      法第272條定有明文。卷查被上訴人與許煋煌、上訴人丁
      ○○共同向彰化金主借款600萬元，清償債務協議書上雖
      未用「連帶」字樣，惟據被上訴人在本院前審稱「3人一
      起簽發本票，以本票當借款憑證」等語，及雙方當事人於
      訴狀中亦均稱其係連帶債務人，故就此共同簽發本票4紙
      共600萬元持交彰化金主之行為，足認訂約時其等對債權
      人有各負連帶清償責任之意思甚明。而被上訴人與許煋煌
      、上訴人丁○○既為連帶債務人，被上訴人獨力清償600
      萬元全部之債務，取回共同簽發之4紙本票，並塗銷抵押
      權登記，復為兩造所不爭執，則依民法第281條規定，被
      上訴人因清償而使許煋煌、上訴人丁○○二連帶債務人同
      免責任，自得請求該二人償還其各自分擔之部分及自免責
      時起之利息。至於連帶債務人間相互間之義務如何分擔，
      依民法第280條規定，除法律另有規定或契約另有訂定外
      ，應平均分擔義務。本件各連帶債務人間應如何分擔義務
      ，上訴人雖以本件依兩造合建契約規定，興建房屋之資金
      本即應由被上訴人提供，且600萬元債務係因被上訴人資
      金不足請許煋煌幫忙借款，該筆借款本息自應由被上訴人
      清償等語；而與被上訴人所主張貸款600萬元時，皆由金
      主直接匯入許煋煌個人之帳戶，除許煋煌用以支付部分工
      程款外，餘均為許煋煌所得，則被上訴人向金主清償後，
      自得代位債權人向許煋煌求償等語，互有爭議。然被上訴
      人既主張系爭借款原為支付合建工程款，因許煋煌要求匯
      入其帳戶，致未全部用於支付工程款，則依借款用途，應
      認兩造間有約定許煋煌代付工程款部分，應由被上訴人償
      還金主，未用於工程款部分，應由許煋煌負責償還，即因
      其內部利害關係不同，被上訴人、許煋煌、及上訴人丁○
      ○三人並非平均分擔，而以實際支用系爭借款之人為最終
      負清償責任之人，是被上訴人清償借款後，自得依民法第
      281條規定，核實向許煋煌代位求償無疑。被上訴人據此
      法律關係向上訴人求償，洵屬有據，應予准許。
（三）至就債之履行有利害關係之第三人為清償者，得按其限度
      ，就債權人之權利，以自己之名義，代位行使，固為民法
      第312條所定明。惟所謂就債之履行有利害關係之第三人
      ，因我國民法就共同債務人之清償代位已為列舉規定，例
      如民法第281條第2項之連帶債務人、第749條之共同保證
      人、第1153條之共同繼承人等等，故本條所稱第三人，應
      解釋為共同債務人以外，因清償而受有法律上之利益者而
      言，既經最高法院著有86年臺上字1338號判決意旨足參。
      則本件依借款600萬元之目的及事實經過，顯見被上訴人
      係共同發票人而屬共同連帶債務人，並非民法第312條所
      稱之第三人，且連帶借款債務人並不必以每個債務人皆管
      領借款為要件，被上訴人既共同簽發本票向金主借款而為
      共同連帶債務人，並不因同意借得之款項放在許煋煌帳戶
      內支付工程款，事實上未管領借款，即自共同債務人之地
      位，變成僅居於類似擔保之保證人地位，被上訴人本有連
      帶還款之義務，是被上訴人還款之後，除得依前揭民法第
      281條規定代位求償外，自不得以其亦係民法第312條所規
      定之利害關係第三人，而主張代位債權人向許煋煌求償。
      被上訴人並據此法律關係向上訴人求償，即屬無據，不應
      准許。
（四）本件600萬元借款，係分4次匯入許煋煌之帳戶內，第1次
      於79年8月27日匯入2,724,000元，第2次於同年10月11日
      匯入752,946元，第3次於同年11月6日匯入908,000元，第
      4次於同年12月6日匯入90萬元，實際入帳5,284,946元之
      事實，不惟已據許煋煌自原審另案81年11月28日81年度訴
      字512號案起訴，至84年2月24日三審判決確定，歷時2年3
      個月，從未表示異議，且第4次借款苟未入帳上訴人又何
      得知該次實際匯入90萬元，又何以對該次已共同簽發之本
      票未予追回，是先後共4次匯款應均已悉數入帳至明，上
      訴人在本審徒以並無第4次匯入90萬元之資料可憑，而否
      認該次之借款，尚無足取。另上訴人主張借貸600萬元，
      實際入帳僅5,284,946元，固屬實情，惟時下借款預扣利
      息與代書幫辦費用，乃民間貸款事件所司空見慣，即上訴
      人亦不否認其情，是縱僅實際入帳5,284,946元，償還時
      仍需包含各該預扣利息與代書幫辦費用，況被上訴人事後
      亦係十足清償600萬元無訛，既為上訴人所不爭執，則被
      上訴人以其實際清償之600萬元為基準，為本件之請求，
      亦屬有據。
（五）茲所應審究者，厥為上訴人主張許煋煌用於支付合建工程
      款，而得以之與被上訴人請求之金額，互為抵銷之金額若
      干而已。按上訴人對此抵銷有利之事實，依民事訴訟法第
      277條規定，自應由上訴人負舉證責任。為此上訴人就用
      於支付合建工程款之數額，在原審主張為600萬元，在本
      院前審主張為10,271,271元，繼在本審則主張為9,626,29
      1元；而被上訴人對上訴人該主張各數額，在原審則承認
      為2,951,976元，在本院前審則承認為3,040,967元，繼在
      本審則承認為4,151,905元；致前後不一且互有爭執。其
      之所以，實因無完整具體確實之帳冊憑證資料佐證而來，
      為此本審特囑上訴人重新製作，而於93年7月8日提出支出
      總額為9,626,291元之明細表，並經兩造確定同意以該明
      細表所主張為認定之標準，則歷審兩造所為與該明細表不
      同之主張，自為本審所不採。經觀諸該上訴人所重新製作
      之支出明細表，固列舉14大支出要項細目，並為如前揭事
      實欄上訴人方面陳述第（四）項所示之理由及相關資料佐
      證，似非全然無據。惟考本件合建契約，許煋煌以地主身
      分，本無需支付工程款，衡情已無以自己財物替建方之被
      上訴人支付工程款之可能，且於79年8月27日後，許煋煌
      支付之工程款，皆付自匯入其帳戶之600萬元，復為許煋
      煌所自承，其於原審法院81年度訴字第512號事件確定判
      決，更直承支出應分配予其房屋之材料及工資計2,951,97
      6元，益證許煋煌並無代被上訴人支付超過600萬元工程款
      之事實。且上訴人重新所提之工程支出9,626,291元明細
      表，及所附之相關證據資料，經被上訴人依其所列14大支
      出要項明細，逐一檢核結果，並未能悉數全然同意承認，
      而僅承認其中3,960,162元，加上被上訴人應承擔之利息
      191,743元，合計為4,151,905元，並為如前揭事實欄被上
      訴人方面陳述第（十）項所示之理由及相關資料佐證。本
      院逐一整理對照比對兩造所為前揭各主張、理由，及所提
      之證據，綜合全辯論意旨詳為審酌判定，認上訴人可據以
      主張抵銷之金額，悉應以許煋煌所為之確切支付憑證證明
      ，至歷審或他案所為概括承認之大約數額，因無確切之憑
      證據以證明真實，要難為本院認定之依據。則除被上訴人
      依許煋煌所為之確切支付憑證，所承認支付水泥款347,20
      0元及利息21,635元、支付鋼筋款12,700元及利息1,410元
      、支付紅磚款147,000元及利息9,849元、支付磁磚款353,
      047元、支付鋁門窗款822,000元及利息75,252元、支付許
      明德、吳協力土水工資580,000元及利息175元，以合庫支
      票支付林色真等費用款808,935元及利息47,260元、以中
      小企銀支票支付張進三等工料款352,000元及利息35, 618
      元、以合庫支票支付吳進諒等工料款71,000元、支付地主
      自行完成費用款36,000元、以現金支付工資材料款430,28
      0元及利息544元，合計共4,151,905元，係屬許煋煌代被
      上訴人支付之工程款等費用，上訴人得據以主張抵銷外。
      其餘上訴人主張代被上訴人支出之金額，依上訴人所提出
      之理由、證據，及被上訴人對各該證據所為之分析及批駁
      之理由，客觀言之，寧認被上訴人所據予批駁分析之理由
      ，較具體合理並與事實相符而足採信，是尚不足以上訴人
      所提出之各該不明確之證據資料，遽認許煋煌亦有被上訴
      人所不承認之各該款項支出，或各該支出係代被上訴人支
      出，而應由被上訴人負責，其理由詳如前揭本院所整理事
      實欄被上訴人方面陳述第（三）至（十）項所示之理由及
      相關卷證資料，為免重複敘述致長篇纍牘，爰逕予引用不
      再贅述。而許煋煌將共同借得之600萬元，確未全數用於
      支付工程費用，僅以其中之4,151,905元支付工程費，既
      有如前述，且被上訴人復承認同意扣抵，則被上訴人代償
      600萬元後，代位債權人之地位，所得請求許煋煌返還之
      金額為1,848,095元，逾此部分之請求，不應准許。
三、綜上所述，被上訴人依連帶債務內部分擔之法律關係，請求
    許煋煌返還1,848,095元，及自80年5月31日起至清償日止，
    按週年利率5%計算之法定遲延利息，核無不合，應予准許。
    逾此部分之請求，則為無理由，不應准許。又因許煋煌於原
    審訴訟程序中之85年6月15日死亡，上訴人均為其繼承人，
    並已承受訴訟，又無拋棄繼承，既有戶籍謄本及查詢單存卷
    足按，從而被上訴人請求上訴人對其被繼承人許煋煌之前揭
    債務，應負連帶清償責任，亦無不合，應予准許。原判決除
    關於已確定之駁回被上訴人請求上訴人連帶給付88,991元本
    息外，其餘所命上訴人應連帶給付被上訴人超過1,848,095
    元本息部分，即1,110,938元本息部分，即有未當。上訴人
    上訴意旨，指摘原審此部分判決不當，為有理由，自應由本
    院將原審該部分判決，及該部分假執行暨免為假執行之宣告
    ，予以廢棄，改判如主文第二項所示。至上訴人其餘上訴部
    分，即原判決命給付1,848,095元本息部分，經核認事用法
    並無不合，上訴意旨猶執前詞指摘不當，求予廢棄改判，為
    無理由，應予駁回。又因駁回部分與原判決所命給付之範圍
    不同，爰併予更正宣告假執行及免為假執行之擔保金額，如
    主文第四項所示。
四、又本件事證已臻明確，兩造其餘主張陳述及攻擊防禦方法，
    核與判決之結果不生影響，爰不逐一論述，附此敘明。
五、據上論結，本件上訴為一部分有理由，一部分無理由，應依
    民事訴訟法第463條、第449條第1項、第450條、第79條、第
    85條第2項、第390條第2項、第392條，判決如主文。
中　　華　　民　　國　　94　　年　　5 　　月　　31　　日
            　　　　　　民事第一庭  審判長法  官　王惠一
                                          法  官　蘇重信
                                          法  官　林永茂
上為正本係照原本作成。
上訴人如對本判決上訴，須於判決送達後20日內向本院提出上訴
狀，未表明上訴理由者，應於上訴後20日內，向本院提出理由書
（須附繕本）。
被上訴人不得上訴。
中　　華　　民　　國　　94　　年　　5 　　月　　31　　日
                                          書記官　謝素嬿
                                                    K
